最高法院刑事判決　　　　　　九十四年度台上字第一九四０號
　　上　訴　人　甲○○
　　　　　　　　　　　　號
　　　　　　　　乙○○
　　　　　　　　　　　　一路2.
上列上訴人等因違反毒品危害防制條例案件，不服台灣高等法院
中華民國九十三年十月十三日第二審更審判決（九十三年度上更
(一)字第四二八號，起訴案號：台灣桃園地方法院檢察署九十年度
偵字第一三三八二號），提起上訴，本院判決如下：
    主  文
原判決撤銷，發回台灣高等法院。
    理  由
本件原判決認定上訴人乙○○基於意圖販賣第二級毒品安非他命
之犯意，於民國九十年八月八日，持有重量分別為三四點九公克
一包、三四點八公克二包、十七點四公克六包、十七點三公克二
包、十七點五公克一包，合計十二小包，再裝入一大包塑膠袋內
（十二小包合計毛重二六一公克）之安非他命，藏放於其所有之
九Ｎ－０二八八號自用小客車內，欲伺機販賣。又范揚貴於同日
十二時三十分許，因持有毒品為警查獲後向警方供稱，願提供售
賣毒品者之情報資料，遂在警察之授意下，撥打電話予乙○○，
佯稱欲購買重量一兩、價格新台幣（下同）八萬元之海洛因，乙
○○乃基於販賣第一級毒品之犯意，約定在范揚貴住處交易。同
日十六時三十分許，乙○○攜帶毒品海洛因一包，依約至范揚貴
之住處前準備交易時，為在場埋伏之員警當場逮獲，扣得乙○○
持有售賣用之毒品海洛因一包（淨重三五點六一公克，包裝重零
點九公克，純度百分之十八點五五，純質淨重六點六一公克）。
警方並在乙○○上述自用小客車內起獲乙○○所有意圖販賣而持
有之安非他命一大包（十二小包合計毛重二六一公克，連同范揚
貴持有之二包，合計總毛重三一二點三八公克，總淨重三０二點
七二公克、驗餘淨重三０二點二０公克，包裝重一０點一八公克
）。另張偉麟於九十年八月八日經警查獲持有毒品後向警方供稱
，願提供販賣毒品者之情報資料，遂在警察之授意下，撥打電話
予上訴人甲○○，向其佯稱欲購買海洛因，並約定在張偉麟租屋
處交易，談妥交易地點後，甲○○意圖營利，攜帶第一級毒品海
洛因一包，依約前來準備交易時，經埋伏之員警於同日二十一時
三十分許當場逮獲，扣得甲○○持有之毒品海洛因一包（毛重一
三二點四公克，淨重一二八點五四公克，純度百分之十五點０九
，純質淨重十九點四０公克，包裝重四點０三公克）等情。因而
撤銷第一審關於關於乙○○部分及甲○○販賣第一級毒品部分之
不當判決，改判論處乙○○販賣第一級毒品，未遂；又意圖販賣
而持有第二級毒品罪刑。另論處甲○○販賣第一級毒品，未遂罪
刑。固非無見。
惟查：（一）有罪判決書之事實欄為適用法律之依據，應將法院
依職權認定與犯罪構成要件有關之事項，詳記於事實欄，然後於
理由內逐一說明其憑以認定之證據，使事實及理由兩相一致，方
為合法。原判決事實欄先稱：「乙○○基於意圖販賣第二級毒品
安非他命之犯意，於九十年八月八日，持有重量分別為三四點九
公克一包、三四點八公克二包、十七點四公克六包、十七點三公
克二包、十七點五公克一包，合計十二小包，再裝入一大包塑膠
袋內（十二小包合計毛重二六一公克）之安非他命，藏放在其所
有之九Ｎ─０二八八號自用小客車上，欲伺機販賣」。嗣稱：「
乙○○於九十年八月八日十六時三十分許，經警當場在上述自用
小客車內起獲乙○○所有意圖販賣而持有之安非他命一大包（十
二小包合計毛重二六一公克，連同范揚貴持有之二包，合計總毛
重三一二點三八公克……）；又認其意圖販賣而持有之安非他命
尚包括范揚貴所持有之二包安非他命，事實記載前後矛盾，已有
未合。況按諸持有行為為繼續犯，茍無證據證明行為人曾變易持
有之目的，自應認其係以原來目的繼續持有。原判決既認定乙○
○於持有安非他命之初，非基於販賣之營利意圖而販入，則其究
係於何時，因何原因將單純持有之犯意變易為牟利販賣之意圖，
自應明確認定，詳細記載，並詳敘其所憑證據及得心證之理由，
方始適法。乃原判決未詳予審認說明，亦有判決理由欠備之違誤
。（二）有罪判決書所記載之犯罪事實，為論罪科刑適用法律之
基礎，故凡於適用法律有關之重要事項，如犯罪之目的、時間、
地點、方法等項，必須詳加認定、明確記載，始足為適用法律之
依據。毒品危害防制條例第四條第一項之販賣第一級毒品罪，以
行為人有營利之目的（意思），而販入或賣出該毒品或二者兼而
有之者，為其構成要件，故行為人有無此項犯罪（營利意思）之
目的意思，亦應於事實欄內為詳實之記載，然後於理由內說明其
憑以認定之證據，始稱適法。原判決事實欄就乙○○販賣第一級
毒品海洛因部分，僅記載：「乙○○基於販賣第一級毒品海洛之
犯意……」云云，就其有無上開營利意圖漏未記載，已難謂適法
。另就甲○○販賣第一級毒品海洛因部分，究其售賣海洛因之價
格及數量各若干？與張偉麟間是否已就上開事項達成約定？俱未
明確認定，詳細記載，尤難資為認定其具有營利意圖並已著手售
賣之依據。況證人林貝嵐證稱：「……用乙○○的手機聯絡甲○
○，……有多少海洛因，甲○○說他那邊量不多，他們就請他幫
忙調，數量、金額在電話中有說，……」（見一審卷第一一三頁
背面），核與甲○○所辯係張偉麟要求其調貨，無販售圖利之意
圖等情相符。此項有利於甲○○之證據，原判決未予採納亦未說
明摒棄不採之理由，率以甲○○每月工資，根本不夠施用毒品之
花費，遽予推斷其係基於營利之意圖【見原判決理由三－（五）
】，容有判決理由不備之疏誤。（三）按刑事偵查技術上所謂之
「釣魚」者，係指對於原已犯罪或具有犯罪故意之人，以設計引
誘之方式，使其暴露犯罪事證，而加以逮捕或偵辦者而言。而所
謂「陷害教唆」者，則指行為人原不具犯罪之故意，純因司法警
察之設計教唆，始萌生犯意，進而實施犯罪構成要件之行為者而
言。前者（即釣魚），純屬偵查犯罪技巧之範疇，並未違反憲法
對於基本人權之保障，且於公共利益之維護有其必要性存在，故
依「釣魚」方式所蒐集之證據資料，原則上非無證據能力。而後
者（即陷害教唆），因係以引誘或教唆犯罪之不正當手段，使原
無犯罪故意之人因而萌生犯意而實施犯罪行為，再進而蒐集其犯
罪之證據而予以逮捕偵辦；其手段顯然違反憲法對於基本人權之
保障，且已逾越偵查犯罪之必要程度，對於公共利益之維護並無
意義，其因此所取得之證據資料，應不具有證據能力。本件上訴
人等均分別辯稱所持有之毒品係供己施用，而原判決亦認定上訴
人等持有毒品海洛因非基於販賣之意圖而販入，本案係由警員分
別唆使范揚貴及張偉麟佯裝欲購買毒品者，而先後誘出上訴人等
【見原判決理由二－（二）、三－（三）】，則上訴人等究於何
時，為何原因變易其持有毒品海洛因之目的為販賣？究憑何證據
足認其受警方誘發前本即有售賣海洛因營利之行為或意圖？判決
內未詳敘其憑以認定之證據及理由，徒以上訴人等分別於范揚貴
及張偉麟要約購買毒品時即為承諾，遽認其原即有犯罪之意圖及
想法云云，已屬速斷。況原判決又謂上訴人等均係分別經范揚貴
及張偉麟之誘發而生販賣之故意，且經合意始依約攜帶毒品前往
交易，實行販毒之行為【見原判決理由二－（四）、三－（五）
】。似已明確認定上訴人等原無販賣毒品之故意，係因警方授意
范揚貴及張偉麟之誘發，始生販賣之故意。如果無訛，依前揭說
明，警方因此所取得之證據資料，應不具有證據能力。乃原判決
猶採納上開證據予以論罪科刑，自有違誤。（四）按刑事訴訟法
第一百五十八條規定，事實於法院已顯著或為其職務上所已知者
，毋庸舉證。必該等事實確屬定論，而無其他疑義時始克相當，
否則仍應說明其憑以認定之理由及證據。原判決謂：「目前法院
刑事審判實務上所得知之事實，第二級毒品安非他命之取得並無
特別困難之處」、「就法院刑事審判實務上，亦鮮有施用第一級
毒品之被告持有上百公克之第一級毒品海洛因事實」之語【見原
判決理由一－（三）、三－（六）】。然查販賣或持有毒品俱屬
違法行為，非可公然為之，如非有特定管道，實難輕易取得毒品
。另購買毒品之人每次買受之數量，亦常依雙方關係之深淺、當
時之資力、需求程度及對行情之認知等因素機動調整，犯罪態樣
均不相同，不一而足，是施用毒品之人非不可能一次持有較多之
毒品。而卷存資料並無原判決所認定：「實務上第二級毒品安非
他命之取得並無特別困難之處，施用第一級毒品之被告鮮少持有
上百公克之第一級毒品海洛因」有關之證據，其究係憑何證據而
為此認定，未予以詳細說明，殊有判決理由之敘述，不依證據之
違誤。上訴意旨執以指摘原判決違法，非無理由，應認仍有撤銷
發回更審之原因。
據上論結，應依刑事訴訟法第三百九十七條、第四百零一條，判
決如主文。
中　　華　　民　　國　九十四　年　　四　　月　二十一　日
                      最高法院刑事第三庭
                          審判長法官  紀　俊　乾
                                法官  黃　正　興
                                法官  劉　介　民
                                法官  陳　東　誥
                                法官  黃　一　鑫
      本件正本證明與原本無異
                                      書  記  官
中　　華　　民　　國　九十四　年　　四　　月　二十五　日
                                                      Ｋ
